# 母公司丧失对子公司的控制权，且子公司净资产为负数，合并层面如何处理

提问人：liuzixiao 时间：2022-10-21 11:11:41
A公司原持有B公司53.33%股权（另外46.67%由C公司持有），A公司账面长期股权投资成本800,000.00元，B公司实收资本4,800,000.00元（其中A公司持有2,560,000.00元，与账面长投成本800,000.00元的差额系资本公积转增资本导致）。 2019 年 2 月，第三方D公司对B公司增资扩股，注资 520 万元，持股比例52%，A公司比例下降，丧失控制权变成联营企业，长期股权投资由成本法改为权益法核算。D公司增资后持股比例为：A公司持股金额2,560,000.00元，持股比例25.6%；C公司持股金额2,240,000.00元，持股比例22.4%；D公司持股金额5,200,000.00元，持股比例52%。
截止 2018 年 12 月 31 日，B公司净资产-8,760,381.52元；截止 2019 年 1 月 31 日，B公司净资产-8,760,001.08元（ 1 月份实现380.44元净利润）
单体层面处理：
1 、确认持股比例下降产生的投资收益
按照新的持股比例确认本投资方应享有的原子公司因增资扩股而增加净资产的份额=25.6%*5,200,000.00= 1,331,200.00
应结转持股比例下降部分所对应的长期股权投资原账面价值=（53.33%-25.6%）*800,000.00= 221,840.00
应确认的投资收益金额= 1,331,200.00- 221,840.00= 1,109,360.00
合并层面处理：
1 、剩余股权公允价值的确认
由于D公司增资金额为5,200,000.00元，增资后B公司实收资本为10,000,000.00元，持股比例52%。如D公司与A公司无关联关系，增资价格公允，可认定B公司股权公允价值为 1 元/股。
增资后，公司持有B公司股权金额为2,560,000.00元，公允价值为2,560,000.00元，合并报表层面应体现长期股权投资金额2,560,000.00元。
2 、确认丧失控制权当期的投资收益
由于处置股权取得的对价为 0 ，处置股权取得的对价与剩余股权公允价值之和=0+2,560,000.00=2,560,000.00；按原持股比例计算应享有原有子公司自购买日或合并日开始持续计算的净资产的份额=-8,760,001.08*53.33%= -4,671,708.58
丧失控制权当期的投资收益=2,560,000.00-（-4,671,708.58）= 7,231,708.58
请问陈老师：
1 、单体层面计算的投资收益是否正确
2 、合并层面是否可以按照 1 元/股确认公允价值，还是说必须要经过评估计算公允价值
3 、目前合并层面的长投为 256 万元，至今都没有发生变化，但是B公司一直是亏损的，A公司单体层面无需做账务处理，A公司合并口径如何体现B公司的公允价值的变化，也就是 256 万元的长投要如何变化？

回答人：chenyiwei
如无其他特殊考虑因素，主帖中的处理意见基本合理。但对于合并报表层面增资入股价格 1 元/股能否代表该部分股权的公允价值，建议核实引入新股东时的谈判作价过程，并关注新股东有无义务承担投资后继续发生的亏损（例如是否为明股实债投资）。在排除各项特殊考虑（如新股东享有的特殊权利保障）的前提下，才能认可其代表原持有的股权在丧失控制权时点的公允价值。

提问人：liuzixiao 时间：2022-10-30 16:53:24
A公司原持有B公司53.33%股权（另外46.67%由C公司持有），A公司账面长期股权投资成本800,000.00元，B公司实收资本4,800,000.00元（其中A公司持有2,560,000.00元，与账面长投成本800,000.00元的差额系资本公积转增资本导致）。 2019 年 2 月，第三方D公司对B公司增资扩股，注资 520 万元，持股比例52%，A公司比例下降，丧失控制权变成联营企业，长期股权投资由成本法改为权益法核算。D公司增资后持股比例为：A公司持股金额2,560,000.00元，持股比例25.6%；C公司持股金额2,240,000.00元，持股比例22.4%；D公司持股金额5,200,000.00元，持股比例52%。
截止 2018 年 12 月 31 日，B公司净资产-8,760,381.52元；截止 2019 年 1 月 31 日，B公司净资产-8,760,001.08元（ 1 月份实现380.44元净利润）
单体层面处理：
1 、确认持股比例下降产生的投资收益
按照新的持股比例确认本投资方应享有的原子公司因增资扩股而增加净资产的份额=25.6%*5,200,000.00= 1,331,200.00
应结转持股比例下降部分所对应的长期股权投资原账面价值=（53.33%-25.6%）*800,000.00= 221,840.00
应确认的投资收益金额= 1,331,200.00- 221,840.00= 1,109,360.00
合并层面处理：
1 、剩余股权公允价值的确认
由于D公司增资金额为5,200,000.00元，增资后B公司实收资本为10,000,000.00元，持股比例52%。如D公司与A公司无关联关系，增资价格公允，可认定B公司股权公允价值为 1 元/股。
增资后，公司持有B公司股权金额为2,560,000.00元，公允价值为2,560,000.00元，合并报表层面应体现长期股权投资金额2,560,000.00元。
2 、确认丧失控制权当期的投资收益
由于处置股权取得的对价为 0 ，处置股权取得的对价与剩余股权公允价值之和=0+2,560,000.00=2,560,000.00；按原持股比例计算应享有原有子公司自购买日或合并日开始持续计算的净资产的份额=-8,760,001.08*53.33%= -4,671,708.58
丧失控制权当期的投资收益=2,560,000.00-（-4,671,708.58）= 7,231,708.58
请问陈老师：
目前合并层面的长投为 256 万元，至今都没有发生变化，但是B公司一直是亏损的，A公司单体层面无需做账务处理，A公司合并口径如何体现B公司的公允价值的变化，也就是 256 万元的长投要如何变化？

回答人：chenyiwei
可参考以下资料：
成本法转权益法时合并财务报表中对剩余股权的处理
2021 年会计监管报告内容
年报分析发现，个别上市公司本年度丧失对原子公司的控制权但剩余股权部分仍具有重大影响，在编制合并财务报表时，未对剩余股权按照其在丧失控制权日的公允价值进行重新计量，而是直接以个别财务报表核算结果，作为合并财务报表中剩余长期股权投资的确认金额，并错误地调整了期初留存收益。
企业因处置部分股权投资等原因丧失了对被投资方的控制权但仍具有重大影响的，在投资方的合并财务报表中，对于剩余股权部分，应当按照其在丧失控制权日的公允价值进行重新计量，相关差额计入当期投资收益。在投资方个别财务报表中，对于剩余股权部分应视同在取得投资时即采用权益法核算，将其账面价值追溯调整至权益法核算的结果。
以是否“跨越会计处理界限”（跨越控制、共同控制或重大影响，或者三者皆无的“重大经济界限”）为原则。个别报表和合并报表层面对“跨越会计处理界限”认定标准的异同如下表所示：
个别报表层面 合并报表层面
金融资产（三无）→权益法（合营或联营企业） √ √
金融资产→成本法（子公司） √ √
权益法→成本法 × √
权益法→金融资产 √ √
成本法→权益法 × √
成本法→金融资产 √ √
（注：“跨越会计处理界限”不适用于同一控制下企业合并，同一控制下企业合并采用权益结合法处理原则，因此本表中转换为“成本法”时均指构成了非同一控制下企业合并。）
“跨越会计处理界限”的基本处理原则是：
因追加投资或减少投资，导致投资方对被投资方的投资在三无投资、具有重大影响（或共同控制）或控制中变化，或者合并报表中在是否纳入合并范围之间变化时，应将原持有投资（追加投资时）或剩余投资（减少投资时）视同按公允价值处置并立即按同一公允价值回购进行会计处理，原投资形成的累积其他综合收益及商誉，也在转换日视同处置进行处理。
相反，如果未“跨越会计处理界限”，则不对原持有投资或剩余投资以转换日的公允价值进行重新计量，仍然以原账面价值继续承接，原投资形成的累积其他综合收益，也不会在转换日进行处理。（例如：对联营企业的持股比例变动后仍为联营企业；对子公司的持股比例变动后仍为子公司）
“成本法→权益法”下，个别报表未跨界、仅合并报表跨界：
个别报表层面 合并报表层面
对该剩余股权视同自取得时即采用权益法核算进行调整。具体为：
（ 1 ）比较剩余的长期股权投资成本与按照剩余持股比例计算原投资时应享有被投资单位可辨认净资产公允价值的份额，属于投资作价中体现的商誉部分，不调整长期股权投资的账面价值；属于投资成本小于应享有被投资单位可辨认净资产公允价值份额的，在调整长期股权投资成本的同时，应调整留存收益。
（ 2 ）对于原取得投资后至转变为权益法核算之间被投资单位实现的净损益中应享有的份额，一方面应调整长期股权投资的账面价值，同时对于原取得投资时至处置投资当期期初被投资单位实现的净损益（扣除已发放及已宣告发放的现金股利及利润）中应享有的份额，调整留存收益，对于处置投资当期期初至处置投资之日被投资单位实现的净损益中享有的份额，调整当期损益；
其他原因导致被投资单位所有者权益变动中应享有的份额，在调整长期股权投资账面价值的同时，应当计入“其他综合收益”或“资本公积——其他资本公积”。 视同按公允价值处置原子公司的所有股权，并立即按公允价值回购剩余股权，具体为：
（ 1 ）终止确认该子公司各项资产 （含相关商誉）和负债的账面价值，并终止确认少数股东权益（包括属于少数股东的其他综合收益）的账面价值。
（ 2 ）对于剩余股权，应当按照其在丧失控制权日的公允价值进行重新计量。
（ 3 ）处置股权取得的对价与剩余股权的公允价值之和，减去按原持股比例计算应享有原有子公司自购买日开始持续计算的可辨认净资产份额与商誉之和，形成的差额计入丧失控制权当期的投资收益。
（ 4 ）与原有子公司股权投资相关的其他综合收益，应当采用与被投资单位直接处置相关资产或负债相同的基础进行会计处理。
丧失对子公司控制权后继续保留重大影响的交易，虽然在原母公司的个别报表和合并报表层面对剩余股权都是按照权益法核算，但两者的核算基础和结果是可能有很大不同的。具体比较如下：
比较项目 个别报表层面的处理 合并报表层面的处理
对剩余股权进行权益法核算的成本基础 最初的投资原始取得成本（初始投资成本） 丧失控制权之日（处置日）的剩余股权公允价值
丧失控制权时是否需对剩余股权投资进行重新计量 否 是
计量投资收益时对被投资企业的折旧、摊销、成本结转等损益项目的调整基础 原始取得日各项可辨认资产、负债的公允价值 丧失控制权之日（处置日）的各项可辨认资产、负债的公允价值
权益法核算的起始日 原始取得日 丧失控制权之日（处置日）
是否需要追溯调整 需要追溯调整至长期股权投资的原始取得日（仅针对在丧失控制权后继续保留的剩余股权进行权益法核算的追溯） 自丧失控制权之日起进行权益法核算（视同在该日新取得一项对被投资企业具有重大影响或共同控制的股权投资），无需追溯调整
相关示例见【例 9 】。
【例 9 】成本法转权益法时在个别财务报表与合并财务报表层面分别对剩余股权的处理
背景：
2×21年 1 月 1 日，甲公司支付 600 万元取得乙公司100%的股权，投资当时乙公司可辨认净资产的公允价值为 500 万元，商誉 100 万元。2×21年 1 月 1 日至2×22年 6 月 30 日，乙公司的净资产增加了75 万元，其中，按购买日公允价值计算实现的净利润为 50 万元（其中，2×21年度 30 万元），持有的非交易性权益工具投资以公允价值计量且其变动计入其他综合收益的金融资产的公允价值升值 25 万元（不考虑税务影响，本案例以下同）。
2×22年 7 月 1 日，甲公司转让乙公司60%的股权，收取现金 480 万元存入银行，转让后甲公司对乙公司的持股比例为40%，能对其施加重大影响。2×22年 7 月 1 日，即甲公司丧失对乙公司的控制权日，乙公司剩余40%股权的公允价值为 320 万元。假定甲、乙公司提取盈余公积的比例均为10%。假定乙公司未分配现金股利，并不考虑其他因素。
分析：
（ 1 ）甲公司个别财务报表的处理。
①确认部分股权（60%）处置收益：
借：银行存款 4,800,000
贷：长期股权投资 3,600,000（6,000,000×60%）
投资收益 1,200,000
②对剩余股权（40%）改按权益法核算:
借：长期股权投资 300,000
贷：盈余公积 12,000（300,000×40%×10%）
未分配利润 108,000（300,000×40%×90%）
投资收益 80,000（200,000×40%）
其他综合收益 100,000（250,000×40%）
经上述调整后，在个别财务报表中，剩余股权的账面价值为 270 万元（600×40%+30）， 转换日个别报表确认的投资收益为1,280,000元。
（ 2 ）甲公司合并财务报表的处理。
合并财务报表中应确认的投资收益为 125 万元[(480 +320)-675］。由于个别财务报表中已经确认了 128 万元的投资收益，在合并财务报表中作如下调整：
①对剩余股权按丧失控制权日的公允价值重新计量的调整：
借：长期股权投资 3,200,000
贷：长期股权投资 2,700,000（6,750,000×40%）
投资收益 500,000
②对个别财务报表中的部分（60%）处置收益的归属期间进行调整：
借：投资收益 450,000（750,000×60%）
贷：盈余公积 30,000（500,000×60%×10%）
未分配利润 270,000（500,000×60%×90%）
其他综合收益 150,000（250,000×60%）
③对个别财务报表中的剩余股权（40%）按权益法确认的投资收益的归属期间进行调整：
借：投资收益 80,000（200,000×40%）
贷：盈余公积 8,000（200,000×40%×10%）
未分配利润 72,000（200,000×40%×90%）
④由于与子公司股权投资相关的其他综合收益为其持有的非交易性权益工具投资的累计公允价值变动，在子公司终止确认时该其他综合收益应转入留存收益：
借：其他综合收益 250,000
贷：盈余公积 25,000（ 250,000 × 10% ）
未分配利润 225,000（ 250,000 × 90% ）
本例中，合并报表层面的处理效果，相当于是将100%股权以 800 万元的价格处置，同时立即以其中的 320 万元购买剩余40%股权。